臺灣高等法院刑事判決　　　　　　 94年度上更(一)字第258號
上　訴　人
即 自訴 人　乙○○
被　　　告　丙○○（中央銀行總裁）
　　　　　　甲○○（中央銀行發行局局長）
上列上訴人因被告偽造文書等案件，不服臺灣臺北地方法院91年
度自字第204號，中華民國91年5月17日第一審判決，提起上訴，
本院判決後，由最高法院撤銷發回，本院判決如下：
    主  文
原判決撤銷，發回臺灣臺北地方法院。
    理  由
一、自訴意旨略以：自訴人前因丙○○等人發行新版新台幣紙鈔
    ，經自訴人提起自訴，原審以九十年度自字第六四三號裁定
    駁回。本次自訴內容與前案有別，中央銀行於前案曾向法院
    回函表示，未來依照中央銀行法發行新版新台幣二百元、二
    千元紙幣，此一公函顯係偽造文書。再者，新台幣是民國三
    十八年始發行，只適用於台灣地區，其他地區當時並未使用
    新台幣，只能算地方貨幣；丙○○竟主張是國幣，顯係偽造
    文書，中國時報八十八年三月三日報導：中央銀行八十八年
    三月二日宣布：「中央銀行」將發行新版新台幣，除新版新
    台幣壹仟元、五百元、壹百元外，將增加二百元及二千元新
    版新台幣的發行」，惟新台幣係民國三十八年由台灣銀行發
    行僅使用於台灣地區，並無使用於中華民國其他地區，新台
    幣僅為地區性之貨幣，並非國幣，被告丙○○，以新台幣為
    國幣，係登載不實偽造文書，又被告丙○○以中央銀行已在
    八十八年三月二日之前矇蔽行政院核准其發行二仟元一張是
    偽鈔，應該在八十九年一月二十六日報准行政院以臺八十九
    年財字第○二四七二號令核准其發行貳仟元一張之偽鈔，被
    告丙○○又為偽造文書。另其決意發行二千元紙幣，詐取人
    民財產，係犯詐欺罪。甲○○係發行局局長，明知二千元紙
    幣係偽鈔，仍發行之，亦犯詐欺罪。況且被告二人發行上述
    鈔票，是圖謀自己或第三人利益，使自訴人或第三人交付財
    物，發行大鈔也會造成物價上漲，構成詐欺罪等語（見自訴
    狀、原審九十一年四月十日筆錄；原審卷第九頁至十四頁、
    第二十頁至二十二頁）。
二、本件原審認被告丙○○、甲○○被訴偽造文書等犯行應諭知
    自訴不受理，係以自訴人既主張中央銀行於臺灣臺北地方法
    院九十年度自字第六四三號案件中，由被告二人指使製作不
    實公文，實屬偽造文書；則自訴人是否係被害人即應審究。
    經調查，依據自訴人所提供之資料，縱使該件公文內容與傅
    君見解有異，但傅君並未因上述公函直接受損害，即非直接
    被害人，故不得提起自訴。又行使偽造公文書罪較詐欺罪為
    重，故詐欺部分依法亦不得提起自訴，因而依刑事訴訟法第
    三百三十四條規定，諭知自訴不受理之判決。
三、經查：觀諸上訴人於原審所提出之自訴狀內容，其係指控被
    告丙○○並無法律上之依據，竟於八十八年三月二日決定發
    行新台幣二千元大鈔，此舉將造成錢幣貶值，物價上漲，無
    異詐取人民之財產，經其向台灣台北地方法院自訴被告丙○
    ○涉犯偽造通用貨幣等罪嫌。詎中央銀行於該案件審理中函
    覆法院稱：該行係依中央銀行法第十三條第一項之規定發行
    貨幣，並訂定中央銀行發行新台幣辦法，於八十九年一月二
    十六日報准行政院以台八十九年財字第○二四七二號令核准
    發行新版新台幣。另依該辦法第十五條第二項規定，將所擬
    發行之面額及圖案報經行政院核定，目前已發行一千元、五
    百元、一百元券，未來擬發行二百元、二千元券，並無發行
    一萬元券之計畫等旨，該公函內容顯屬不實。而據報載被告
    甲○○任職中央銀行發行局局長，其明知新台幣二千元大鈔
    係偽鈔，竟決定由該局印製發行，因認被告丙○○涉犯刑法
    第二百十三條之公務員登載不實公文書罪，及同法第三百三
    十九條第一項之詐欺取財罪嫌；被告甲○○涉犯同法第三百
    十九條第一項之詐欺取財罪嫌。其雖指被告丙○○主導上述
    中央銀行之公函，而涉犯刑法第二百十三條之公務員登載不
    實公文書罪，但並未敘及被告甲○○有參與上開公函之擬議
    或審核之事實，亦未指其亦涉犯上述公務員登載不實公文書
    罪或行使之罪。且其所提出於原審之書函內亦明載「丙○○
    觸犯偽造文書及詐欺；甲○○僅犯詐欺罪」、「被告丙○○
    觸犯偽造文書罪（犯刑法第二百十三條）及犯詐欺罪，被告
    甲○○觸犯詐欺罪」等語，有各該書函附卷可稽（見原審卷
    第二十四頁、第二十五頁）。原判決認定上訴人有自訴被告
    甲○○涉犯行使公務員登載不實公文書罪及其行使之罪之意
    思，是否確與上訴人之真意相符？尚有疑義。又原判決以上
    訴人並非中央銀行上揭公函之直接被害人，而認其不得就行
    使公務員登載不實公文書罪部分提起自訴。然查本案卷內並
    無前揭中央銀行公函之影本可供參酌，該公函之發文字號、
    日期及實際內容如何？均非明瞭。原審未調卷查閱上述公函
    之文號及內容，遽謂上訴人非該公函之直接被害人，復未具
    體說明其憑以認定上訴人之權益並未因該公函而直接受侵害
    之理由，亦有未合。再依上訴人所提出之自訴狀內容，其真
    意係自訴被告丙○○涉犯刑法第二百十三條之公務員登載不
    實公文書罪及其行使之罪，原審判決竟記載為「行使偽造公
    文書罪」云云（見原審判決第二頁倒數第四行），已與自訴
    意旨不符。且修正前刑事訴訟法第三百十九條第二項（現行
    法為第三項）所指不得提起自訴部分係較重之罪，則其他（
    輕罪）部分亦不得提起自訴者，必須該重罪與輕罪在形式上
    具有實質一罪或裁判上一罪之關係者，始有其適用。原審判
    決理由僅說明：上訴人並未因前揭中央銀行公函而直接受損
    害，不得提起自訴，而行使偽造公文書罪較詐欺罪為重，詐
    欺罪亦不得提起自訴云云（見原審判決第二頁倒數第四行至
    倒數第三行）。並未說明該二罪在形式上是否具有實質一罪
    或裁判上一罪之關係，亦有未當。以上各點，均允宜詳加查
    核審究，乃原審遽為自訴不受理之諭知，經核尚非允洽，上
    訴人執此指摘原判決不當，為有理由，自應由本院將原判決
    撤銷，且為審級利益計，發回原審法院更為適當之裁判，並
    不經言詞辯論為之。本案既未經言詞辯論，上訴人聲請傳喚
    被告二人到庭（見九十四年五月十三日聲請狀、九十四年五
    月三十一日信函），即無必要，併此敘明。
據上論斷，應依刑事訴訟法第三百六十九條第一項、第三百七十
二條，判決如主文。
中　　華　　民　　國　　94　　年　　6 　　月　　10　　日
    　　　　　　　刑事第二十庭審判長法　官  陳貽男
　　　　　　　　　　　　　　　      法　官  許仕楓
　　　　　　　 　 　　　　　　　　　法　官  李世貴
以上正本證明與原本無異。
如不服本判決，應於收受送達後十日內向本院提出上訴書狀，其
未敘述上訴之理由者並得於提起上訴後十日內向本院補提理由書
（均須按他造當事人之人數附繕本）。
                                    書記官  魏汝萍
中　　華　　民　　國　　94　　年　　6 　　月　　10　　日
